【裁判字號】    95,上訴,3615
【裁判日期】    951122
【裁判案由】    偽造文書等
【裁判全文】
臺灣高等法院刑事判決                95年度上訴字第3615號
上  訴  人  臺灣板橋地方法院檢察署檢察官
被      告  丁○○
選任辯護人  梁裕勝律師
上列上訴人因被告偽造文書等案件，不服臺灣板橋地方法院95年
度訴緝字第43號，中華民國95年7月31日第一審判決（起訴案號
：臺灣板橋地方法院檢察署85年度偵字第7156號），提起上訴，
本院判決如下：
    主  文
上訴駁回。
    理  由
一、公訴意旨略以：被告丁○○與蘇卿耀（前經原法院以91年度
    訴緝字第44號判決無罪確定）係夫妻關係，共同意圖為自己
    不法之所有，自民國81年2月間起，在臺北縣林口、泰山地
    區，連續以蘇卿耀名義籌組民間互助會，自任會首，召集告
    訴人甲○○，及林木蘭、戊○○等人，分別以50人不等為1
    組，組成民間互助會達10餘組，每組每會新臺幣（下同）1
    萬元至2萬元，其間除蘇卿耀夫妻先後冒用戊○○、蘇福生
    名義約10餘人標得會款，各組取得40餘萬元不等外，至84年
    7、8月，蘇卿耀夫妻明知自己財務困難，仍藉以會養會之方
    式，連續向甲○○等召集與上開類似之民間互助會，使各被
    害人陷於錯誤，信其二人有支付能力而陸續交付會款，迨其
    二人收到會款後，即連同上開冒標所得攜以潛逃，其總額約
    1億元至1億2千餘萬元之間，因認被告丁○○涉有刑法第210
    條之偽造私文書及同法第339條第1項之詐欺取財等罪嫌云云
    。
二、按犯罪事實應依證據認定之，無證據不得認定犯罪事實。又
    不能證明被告犯罪者，應諭知無罪之判決，刑事訴訟法第15
    4條第2項、第301條第1項分別定有明文。又認定不利於被告
    之事實，須依積極證據，苟積極證據不足為不利於被告事實
    之認定時，即應為有利於被告之認定，更不必有何有利之證
    據。且無論直接或間接證據，其為訴訟上之證明，須於通常
    一般之人均不致於有所懷疑，而得確信其為真實之程度者，
    始得據之為有罪之認定，倘其證明尚未達到此一程度，而有
    合理性懷疑之存在時，即無從為有罪之認定（最高法院30年
    上字第816號、76年度台上字第4986號判例參照）。再者，
    刑法第339條第1項詐欺罪之成立，以意圖為自己或第三人不
    法所有，以詐術使人將本人之或第三人之物交付為要件。所
    謂以詐術使人交付，必須被詐欺人因其詐術而陷於錯誤，若
    其所用之方法，不能認為詐術，亦不致使人陷於錯誤，即不
    構成該罪。（最高法院46年台上字第260判例意旨參照）
三、公訴人認被告涉犯偽造文書及詐欺取財罪嫌，無非係以告訴
    人甲○○之指訴，證人戊○○、蘇傳興、簡林麗華、曾紘緯
    （原名曾文東）之證述及互助會單影本等為其主要論據。惟
    訊據被告堅決否認有公訴人所指之上開犯行，並辯稱：互助
    會均係伊丈夫蘇卿耀所召集，伊沒有讀書不識字，伊僅有幫
    忙向會員收取會款沒有冒標，而蘇卿耀召集互助會亦無詐欺
    之意思，也沒有冒用他人名義冒標等語。
四、經查：
(一)程序方面：告訴人甲○○、證人丙○○、曾文東（現改名曾
    紘緯）、戊○○、簡林麗華及乙○○○於法務部調查局臺北
    縣調查站之陳述（見偵卷第32至34頁、第54、55頁），屬被
    告以外之人於審判外之陳述，為傳聞證據，復查無得例外取
    得證據能力之法律依據，依刑事訴訟法第159條第1項規定，
    應無證據能力。又告訴人甲○○、證人戊○○、蘇傳興於檢
    察官偵訊時之陳述（見偵卷第11、12頁），未經具結，依同
    法第158條之3規定，亦無證據能力，均應加以排除，而不得
    作為本案證明被告有罪之證據。
(二)實體方面
  (1)告訴人甲○○於原審審理時指稱：伊總共參加被告4個互助
    會，伊都是活會，是被告向伊太太召集的，每月會款交給被
    告或其丈夫，都是在被告之住處交付會款，被告夫妻召集互
    助會時，沒有說用途，伊也沒有過問，他們是以會養會，伊
    是從81年1月15日開始跟被告的互助會，當時不清楚被告之
    財務狀況。被告係於84年10月25日全家搬走，是趁晚上搬走
    ，沒有通知伊。被告搬走之前，伊每次都有去參加開標，但
    沒有標到，每次開標，除了伊尚有約5至10人在場。被告搬
    走後，因找不到人，沒有辦法處理互助會事宜，伊沒有去向
    死會會員討過會錢，因伊不認識他們。伊在偵訊時沒有說很
    多人不知道自己是死會等語（見原審卷第94至98頁），足認
    告訴人自開始參加被告的互助會起迄被告舉家遷移原住處時
    ，告訴人所參加之互助會時間最短已進行一年有餘，最長者
    已進行4年，顯見被告召集互助會初始並無詐欺犯意。況召
    集民間互助會之行為本身尚非法所不許，會首先後多次召集
    數個互助會，即採用俗稱之「以會養會」，尚屬一般人所能
    接受之籌資方法，且告訴人是否參加自得評估後以其自由意
    思決定，縱事後會首因故無力支撐、維持互助會而倒會，積
    欠會員會款，無力償還避不出面，此與互助會召集初始有無
    詐欺犯意，並無當然之關連性，尚不能僅憑被告嗣後搬家，
    即推認其主觀上自始必有詐欺之犯意。至告訴人指稱被告一
    定是冒標的，被告隨便講1個我不認識的人得標，他的互助
    會都轉來轉去，隔5天就要開1個會云云，但告訴人並無具體
    指出遭冒標之會員姓名，且未能提供任何事證以供法院查證
    ，僅係其個人之單純臆測之詞，依刑事訴訟法第160條規定
    ，此部分之證詞顯無證據能力，而不得作為證據。
  (2)證人蘇傳興於原法院91年度訴緝字第44號即被告蘇卿耀被訴
    偽造文書一案訊問時證稱：因伊母親之前參加蘇卿耀的互助
    會10幾年了，都沒有問題，伊認為他的信用不錯，所以參加
    蘇卿耀的多個互助會，蘇卿耀倒會前沒有什麼異狀，否則伊
    就趕快標了等語（見原法院91年度訴緝字第44號卷第59頁）
    ，證人簡林麗華於原審審理時證稱：伊參加9個被告所召集
    之互助會中，被告說召集互助會之目的是要做事業用的，伊
    都是用「麗華」的名義參加，至於有幾個活會、幾個死會，
    現在無法確定。伊對被告的財務狀況不是很清楚，伊從70幾
    年就有參加被告的互助會，迄被告倒會時將近7、8年，因為
    之前都順利結束，所以才會一直參加。伊不知道互助會何時
    無法繼續進行，伊不曾去標會，都是打電話要被告幫忙標。
    被告跑了以後，去鄉公所調解委員會，有些人有承認係死會
    會員，但後來都不肯出面，我當時知道有哪些人是死會會員
    ，現在已忘記了等語（見原審卷第63至66頁），證人曾紘緯
    （原名曾文東）於原審時證稱：伊參加3個被告所召集的互
    助會，都是活會，分別繳了41次、22次、17次之會錢，伊是
    用「曾文東」或「聲寶」的名義參加的，在參加上開3個會
    之前，伊也曾參加被告召集的其他互助會，伊陸續參加被告
    所召集之互助會將進10年之久，均有順利結束。被告召集互
    助會時，伊認為其財務狀況良好，不清楚為什麼倒會，就突
    然聽到被告倒會了。另外伊因要買房子，所以自已起會，被
    告以其丈夫蘇卿耀及表哥陳俊毓的名義參加，因被告不認識
    字，所以她是跟她兒子一起來的，二會會款被告均已標走等
    語，證人戊○○於本院時證稱：伊70幾年就參加被告所召集
    之互助會，到85年被倒會的等語（見本院卷95年10月12日準
    備程序筆錄第2頁），足認上開證人等顯係因被告或其丈夫
    蘇卿耀所召集民間互助會，確已行之多年，多數並已順利結
    束，自行評估後，本其自由意志而參加被告或其丈夫蘇卿耀
    之互助會，上開證人等自無陷於錯誤之可能。公訴人以證人
    蘇傳興、簡林麗華、曾紘緯之證言，資為不利於被告事實認
    定之論據，尚有未洽。
  (3)至證人蘇傳興於原法院91年度訴緝字第44號即被告蘇卿耀被
    訴偽造文書一案審理時證稱：我們是在倒會後，聽人家問我
    們不是已經標了，我們才懷疑被冒標，因為我們應該都還是
    活會云云（見91年度訴緝字第44號卷第59頁），戊○○於上
    開案件訊問時證稱：是倒會後，我們將所知得標的會員扣除
    後，發現有很多期不知道是誰標的，所以我們推算應該是被
    蘇卿耀冒標走了云云（見同上卷第57頁），證人簡林麗華於
    原審時證稱：我們去鄉公所調解委員會，才知道有很多人沒
    有標會卻是死會，大概有2、3個人，他們的名字跟地址我不
    是很清楚，之前伊曾說有被冒標，情形為伊實際上是活會，
    但別的會員說我已經死會了云云（見原審卷第64頁），證人
    曾紘緯於原審時證稱：被告好像有用伊的名義「聲寶」寫在
    其他的會單上，別人有來跟伊要錢云云（見原審卷第69頁）
    ，顯見證人蘇傳興、戊○○、簡林麗華、曾紘緯關於被告冒
    標之指證，均係出於個人之推測或單純懷疑，尚非親聞親見
    事實之陳述，是被告是否確有冒標情事，已有可疑。且參以
    公訴人所提出之全部互助會單影本（見偵卷第35至47頁），
    僅81年6月25日召集之互助會單上列有「聲寶」，其他會單
    上則均無有「聲寶」字樣，而證人曾紘緯確有參加上開81年
    6月25日召集之互助會，業據其陳明無誤，是證人等上開證
    詞自不足採為不利被告之認定。另84年8月5日召集之互助會
    單上，雖列有「阿東」，但證人乙○○○於本院時證稱：伊
    每次都去標會，沒有用伊的名字標會等語（見本院卷95年10
    月12日準備程序筆錄第2頁），足見被告與其丈夫蘇卿耀召
    集互助會，製作會員名單時並非全以會員本名，有時係以偏
    名或綽號製作會員名單，自難以會單上記載「阿東」，即遽
    認該「阿東」係證人曾紘緯，並據以推論被告有偽造標單，
    冒標會款之情事。
  (4)綜上所述，告訴人之指訴不無瑕疵，已難盡信，上開證人所
    述亦不足確信被告有公訴人所指之事實，是被告上開所辯，
    尚非虛妄，應堪採信。此外，復查無其他積極證據足認被告
    有傷害犯行，揆諸前開條文及判例意旨，自應為被告無罪之
    諭知。
五、原審以不能證明被告犯罪，而為被告無罪之諭知，並無違誤
    。公訴人上訴意旨，仍執陳詞，指摘原判決不當，為無理由
    ，應予駁回。
據上論斷，應依刑事訴訟法第368條，判決如主文。
本案經檢察官黃柏齡到庭執行職務。
中    華    民    國    95    年    11    月    22    日
                刑事第二十庭  審判長法  官  尤  豐  彥
                                    法  官  張  明  松
                                    法  官  黃  金  富
以上正本證明與原本無異。
如不服本判決，應於收受送達後十日內向本院提出上訴書狀，其
未敘述上訴之理由者並得於提起上訴後十日內向本院補提理由書
（均須按他造當事人之人數附繕本）。
                                    書記官  高  士  童
中    華    民    國    95    年    11    月    23    日


司法院資訊處製作；財團法人民間司法改革基金會備份。
